【裁判字號】    98,訴,1290
【裁判日期】    990112
【裁判案由】    清償債務
【裁判全文】
臺灣士林地方法院民事判決              98年度訴字第1290號
原      告  國泰人壽保險股份有限公司
法定代理人  戊○○
訴訟代理人  甲○○
被      告  乙○○
訴訟代理人  丙○○
上列當事人間請求清償債務事件，本院於民國98年12 月29 日言
詞辯論終結，茲判決如下：
    主      文
原告之訴駁回。
訴訟費用新臺幣壹萬捌仟貳佰陸拾元由原告負擔。
    事實及理由
一、原告主張：訴外人即債務人己○○向伊借款新臺幣（下同）
    330 萬元，借款期間自民國84年3 月20日起至104 年3 月20
    日止，並由被告為連帶保證人，簽立本件借據及約定書。詎
    己○○自86年11月21日起即未依約支付本息，依契約約定己
    ○○自應立即清償全部本金、利息及違約金。嗣經伊向法院
    聲請強制執行拍賣抵押物後，仍有不足額155 萬8,247 元。
    為此，爰依保證之契約關係，請求被告給付借款本金、利息
    及違約金等語。並聲明請求被告給付155 萬8,247 元，及自
    88年4 月24日起至清償日止按年息百分之8.5 計算之利息，
    暨自88年4 月24日起至清償日止，按上開利息百分之20計算
    之違約金。
二、被告則以：其與己○○於81年結婚，然因其於82年9 月21日
    發生意外導致四肢癱瘓、無法執物，終年長臥病床且需24小
    時由專人照顧，已無從為其配偶之借款擔任保證人，本件借
    據及約定書非其所簽，原告所指不實等語，資為抗辯。並聲
    明：原告之訴駁回。
三、本院之判斷：
  (一)原告主張己○○向伊借款330 萬元，借款期間自84年3 月20
    日起至104 年3 月20日止，簽立本件借據及約定書，除有卷
    附借據及約定書各1 份（以上均影本，見本院卷第10頁至第
    12 頁 、第45頁）外，並有88年6 月25日臺灣高雄地方法院
    民事執行處強制執行金額計算書分配表1 張在卷可參（以上
    為影本，見本院卷第13頁），堪信為真實。至本件消費借貸
    契約及保證契約之簽訂日期，觀諸本件借據之簽訂日期雖僅
    記載84年，而未明確記載簽約之日期，惟自其借款期間為84
    年3 月20日起至104 年3 月20日止相互對照，簽約日期為84
    年間之3 月20日前後，應可認定。
  (二)原告主張被告簽立本件借據及約定書，而為本件借款之連帶
    保證人云云。經查：
  1.按「稱保證者，謂當事人約定，一方於他方之債務人不履行
    債務時，由其代負履行責任之契約」。民法第739 條定有明
    文。次按「當事人互相表示意思一致者，無論其為明示或默
    示，契約即為成立」。民法第153 條第1 項亦定有明文。是
    以，保證契約雖為擔保主債務之履行而存在，惟亦不失為一
    存在於債權人與保證人間之獨立契約關係。從而，保證契約
    之成立，亦以當事人間互相表示意思一致為必要，如當事人
    間無一致之意思表示，契約即不成立。
  2.查被告於行政院國軍退除役官兵輔導委員會台北榮民總醫院
    復健醫學部第1 次住院之出院病歷摘要首頁記載：「入院民
    國82年9 月21日；出院民國82年12月9 日」、83年1 月12日
    記載：「四肢癱瘓（不全脊髓損傷）、頸椎第七節完全性脊
    髓損傷、日常生活完全依賴須人照顧、宜復健門診追治療
    」、83年6 月8 日記載：「四肢不全癱瘓、第七頸椎脊髓損
    傷、宜復健門診追治療」，被告於同醫院第2 次住院之出
    院病歷摘要首頁記載：「入院民國83年9 月8 日；出院民國
    83年9 月21日」、83年12月28日記載：「四肢癱瘓、頸脊髓
    損傷合併四肢癱瘓、宜復健門診追治療」、84年1 月23日
    記載：「四肢癱瘓、頸脊髓損傷合併四肢癱瘓、宜復健門診
    追治療」，85年8 月28日記載：「四肢癱瘓合併排尿困難
    、頸脊髓損傷合併神經性膀胱、病患因上述疾病因日常生活
    須氣墊床使用並專人照顧」、86年6 月11日記載：「下肢僵
    硬、行動不便、手部活動不良、頸椎脊髓損傷合併四肢癱瘓
    、宜使用高椅背、有扶手之輪椅」，及被告於98年11月12日
    長庚醫療財團法人林口長庚紀念醫院之診斷證明書記載：「
    診斷：頸髓損傷併四肢運動功能障礙及神經性膀胱及姿位性
    低血壓；醫囑：病患因上述原因致四肢運動功能障礙，無法
    翻身及自行坐起，屬肢障極重度，因神經性膀胱需使用導尿
    管」，此有行政院國軍退除役官兵輔導委員會台北榮民總醫
    院復健醫學部出院病歷摘要2 份及長庚醫療財團法人林口長
    庚紀念醫院診斷證明書1 張在卷足憑（以上均影本，見本院
    卷第47頁至第54頁、第45頁）。足認被告之身體狀況於82年
    9 月21日至98年11月12日期間確有四肢癱瘓、手部活動不良
    而需由專人照顧之事實，被告抗辯其於82年9 月21日因發生
    意外導致四肢癱瘓、無法執物，終年長臥病床且需24小時由
    專人照顧，本件借據及約定書非其所簽等情，尚非不能採信
    。
  3.再本件借據及約定書中關於「乙○○」之簽名（見本院卷第
    10頁、第12頁），其無論運筆、勾捺均流暢且有力，如認84
    年間之3 月20日前所為之本件借據中「乙○○」之簽名，為
    當時四肢已癱瘓，且手部活動不良之被告所為，亦殊難想像
    。
  4.又被告於85年4 月22日與其配偶己○○簽署離婚協議書，並
    於翌日為離婚登記之申請，且觀其離婚協議書內容首行之「
    立書人」及末行之「立協議書人」，僅己○○以簽名及蓋章
    方式簽署，被告則均以捺指印及蓋章之方式完成署名，此有
    離婚協議書及離婚登記申請書各1 張在卷可考（以上均影本
    ，見本院卷第55頁、第56頁）。衡諸常情，對於當事人重大
    文件之簽署，鮮少僅以捺指印而捨簽名之方式為署名，堪認
    被告確因前述其於82年9 月21日後之身體狀況，已無從執物
    ，從而以捺指印方式完成署名，又因蓋章亦非不能由他人代
    為之行為，可知被告抗辯其於82年9 月21日後因四肢癱瘓而
    無法執物等情，並非臨訟所杜撰之事實。
  5.再者，觀諸離婚協議書上被告之蓋章印文，與本件借據及約
    定書上之「乙○○」蓋章印文，約莫相符，應係出於同一印
    章所為。然「由自己之行為表示以代理權授與他人者，對於
    第三人應負授權人之責任，必須本人有表見之事實，足使第
    三人信該他人有代理權之情形存在，始足當之（參看本院六
    十年台上字第二一三○號判例）。我國人民將自己印章交付
    他人，委託該他人辦理特定事項者，比比皆是，倘持有印章
    之該他人，除受託辦理之特定事項外，其他以本人名義所為
    之任何法律行為，均須由本人負表見代理之授權人責任，未
    免過苛」。最高法院70年台上字第657 號判例可資參照。是
    以，縱認本件借據及約定書上之印文為被告所屬之印章所蓋
    ，亦難以認定被告已經授權他人簽立本件保證契約，或應使
    其負授權人之責任。
  6.復證人即本件借款簽立契約時負責對保之人員丁○○於本件
    審理中證述：「( 問：這份約定書是不是你從事對保?)這是
    與業務員前往借款人工作的地點」、「( 問：對保的時候有
    多少人在場?)... 嚴小姐有介紹旁邊的人是她的先生，我提
    出公司要求要簽署的借據、同意書、我請他們提出戶口名簿
    、身分證件，請他們先簽名... 」、「( 問：上面所示己○
    ○、乙○○的簽名，是誰簽的?)當下我請他們各自簽名」、
    「( 問：當時有什麼狀況讓你印象特別深刻?)他們坐在辦公
    桌，我坐在對面，沒什麼特別的」、「( 問：約定書上面的
    己○○、乙○○的蓋章是誰蓋的?)他們拿出來，由我去蓋，
    因他們不知道蓋章要蓋在哪裡，都是在他們面前蓋章」、「
     ( 問 ：乙○○簽名的時候，你有無看到?)就是那位旁邊的
    先生，我有看到他用手在簽名」、「( 問：當時是否有人扶
    著乙○○的手在簽?)沒有」、「( 問：你有仔細核對乙○○
    的證件與他本人的長相嗎?)我說照片看起來比較年輕」等語
    ，此有98年12月29日本院言詞辯論筆錄在卷可參( 見本院卷
    第68 頁 至第70頁) 。是以，於本件借據及約定書上連帶保
    證人欄簽署「乙○○」之人，係一手部健全、可獨力完成簽
    名且外觀無特別異狀之人，與前述被告之出院病歷摘要及診
    斷證明書所載四肢癱瘓及手部活動不良需專人照顧之病徵顯
    有未合，足認於本件借據及約定書上連帶保證人欄簽署「乙
    ○○」之人並非被告本人。
  7.末查，原告聲請通知證人己○○到庭，以證明被告簽立本件
    借據及約定書之事實。因證人丁○○就對保之情形已為證述
    ，原告對其陳述並無意見，其待證之事，並非實情，已臻明
    瞭，本院認無調查之必要，附此敘明。
  8.從而，本件借據中連帶保證人之簽名應非被告所為，依前開
    法律規定及說明，因被告未為保證之意思表示，故而保證契
    約未成立，原告主張被告應依保證之契約關係給付借款本金
    、利息及違約金，應屬無據。
四、綜上所述，原告依兩造間保證之契約關係，請求被告給付15
    5 萬8,247 元，及自88年4 月24日起自清償日止按年息百分
    之8.5 計算之利息，暨自88年4 月24日起至清償日止，按上
    開利息百分之20計算之違約金，於法尚有未合，應予駁回。
五、本件事證已明，兩造其餘攻擊防禦方法及未經援用之證據，
    經本院審酌後，核與本件之結論，不生影響，爰不一一贅述
    。
六、本院為終局判決，爰依職權確定訴訟費用為18,260元（包括
    第一審裁判費16,444元及證人旅費1,816 元，計算式為：16
    ,444＋1,816 ＝18,260），並命敗訴之原告負擔。
七、訴訟費用裁判之依據：民事訴訟法第78條、第87條第1 項。
中    華    民    國    99    年    1     月    12    日
                  民事第二庭  法  官  周群翔
以上正本證明與原本相符。
如不服本判決，應於收受判決之日起20日內向本院提出上訴狀。
中    華    民    國    99    年    1     月    12    日
                              書記官  阮弘毅

司法院資訊處製作；財團法人民間司法改革基金會備份。
